【裁判字號】    97,上,1009
【裁判日期】    980407
【裁判案由】    清償借款
【裁判全文】
臺灣高等法院民事判決                  97年度上字第1009號
上  訴  人  甲○○
訴訟代理人  陳淑芬律師
被上訴人    乙○○
訴訟代理人  孫冬生律師
上列當事人間請求清償借款事件，上訴人對於中華民國97年7月
24日臺灣士林地方法院96年度重訴字第62號第一審判決提起上訴
，本院於中華民國98年3月24日言詞辯論終結，判決如下：
    主    文
原判決除確定部分外廢棄。
被上訴人應再給付上訴人新台幣伍佰貳拾伍萬元，及自民國九十
六年三月二十一日起至清償日止，按年息百分之五計算之利息。
第一審（除確定部分外），及第二審訴訟費用，由被上訴人負擔
。
本判決所命給付於上訴人以新台幣壹佰柒拾伍萬元供擔保後，得
假執行。但被上訴人如以新台幣伍佰貳拾伍萬元為上訴人預供擔
保，得免為假執行。
    事實與理由
一、上訴人起訴主張：
（一）伊父李式欽於民國（下同）61年過世前，因伊二弟李榮澤
      （即被上訴人乙○○之夫）經常辦理代書業務，熟諳土地
      過戶及設定權利相關事宜，乃交代李榮澤辦理將其名下土
      地過戶予伊及二弟李榮澤、三弟李榮仁、四弟李榮憲等人
      ，辦理移轉登記完竣後，李榮澤並未將伊名下坐落台北市
      士林區○○段○○段第35地號（以下稱第35地號土地）及
      同段第316地號土地（以下稱第316地號土地）所有權狀返
      還伊，又因伊曾於70年3月2日為女婿黃章銘之債務提供上
      開第35地號土地為訴外人劉素梅設定本金新臺幣（下同）
      450萬元之最高限額抵押權，事後黃章銘無法還款，致伊
      上開第35地號土地於76年間遭法院查封，伊因無法適時籌
      措現金辦理撤銷查封，為不讓繼承之祖產遭拍賣，乃向其
      他兄弟求助，李榮澤因尋得第三人同意先借款予伊，幫忙
      辦妥撤銷查封，之後再以上開第35地號土地向銀行設定抵
      押借款償還，伊因而交付印鑑章並配合辦理印鑑證明。嗣
      伊於法院啟封後，即伊即以系爭第35地號土地向台北市士
      林區農會（以下稱農會）設定本金480萬元之最高限額抵
      押權，並借款450萬元以清償李榮澤友人前貸與之借款。
      但李榮澤於辦妥設定最高限額抵押權予農會後，並未返還
      所保管之第35地號及316地號土地之所有權狀及印鑑章，
      稱將為伊覓合建機會，伊因信賴李榮澤故因而未取回所有
      權狀及印鑑章。78年間李榮澤及被上訴人乙○○夫婦因週
      轉及生活目的，與伊商量以上開第35地號土地向銀行借款
      以為支應，伊感於李榮澤之前的幫忙及手足之情，同意配
      合向農會辦理增額貸款1050萬元，將原設定之最高限額
      480萬元之抵押權調高為1800萬元，並由李榮澤與被上訴
      人夫婦持未歸還伊之帳戶印鑑章自行前往農會申請於增貸
      額度內撥款後，領款作為借款之用，並約定由被上訴人夫
      婦負連帶償還貸款本息之責。嗣被上訴人夫婦即以伊之借
      款帳戶印鑑章，在伊增貸之1050萬元範圍內請求農會撥款
      至伊帳戶，再自行蓋用帳戶印鑑章取款使用，此即當初約
      定之借貸金額支用方式，且雙方約定李榮澤及被上訴人夫
      妻增貸之金額（即扣除伊為清償女婿借款之450萬元部分
      ）及因此所產生之利息，由李榮澤及被上訴人夫妻連帶清
      償，且伊感念手足情誼，並未約定另外收取利息或費用，
      兩造確已成立金錢借貸契約。
（二）李榮澤及被上訴人夫婦於依上開約定自上訴人農會貸款帳
      戶領取借款後，原均依約定期繳納貸款利息，惟李榮澤於
      89年3月26日死亡後，被上訴人即未再繳付，伊因農會催
      繳始知被上訴人未依約繳納，並發現伊所有之第35地號土
      地及第316地號土地竟遭被上訴人設定多筆不明最高限額
      抵押權，總額高達新台幣4,400萬元，伊乃以存證信函要
      求被上訴人返還土地所有權狀，嗣經伊詳查後發現辦理虛
      偽設定抵押權所使用之伊印章，竟與伊用以向農會辦理借
      貸撥款之印章相同，且被上訴人於85年11月6日變更提高
      虛偽設定之抵押權之權利價值，所使用之印章亦與伊留存
      農會之帳戶印鑑章相同，伊再請被上訴人返還帳戶印鑑章
      及存簿，但被上訴人並未返還。伊乃於89年6月17日向農
      會申請補發存摺及辦理印鑑章變更，並代為清償借款本息
      及違約金，以避免農會強制執行伊之土地，嗣因被上訴人
      不理會伊請求，不得已對被上訴人提起塗銷抵押權登記之
      訴，並追究其虛偽設定抵押之責，被上訴人於上開訴訟中
      自行塗銷其於第35地號土地設定之抵押權，至於其於第
      316地號土地設定之抵押權則經原法院93年度重訴字第304
      號民事判決被上訴人應塗銷登記確定在案。另被上訴人持
      伊帳戶印鑑章虛偽設定抵押權涉犯偽造文書部分，亦於被
      上訴人自白後由原法院以96年度簡字第73號判決有罪確定
      。足見伊原用以向農會申請貸款核撥之印鑑章乃由被上訴
      人夫婦保管未曾取回，被上訴人除用以虛偽設定抵押權外
      ，亦持向士林農會申請撥用貸款。
（三）又伊設於農會之帳戶，自81年10月23日起至88年9月31 日
      止，提款單上所蓋之印文，與上開抵押權設定契約書上之
      印文完全吻合，而上開抵押權設定契約所用之印鑑章為被
      上訴人及李榮澤夫妻所持有乙節，業經原法院93年度重訴
      字第304號民事判決所確認，依最高法院88年度台上字第
      557號判決意旨，已生爭點效，被上訴人不得於本件再為
      爭執。而伊帳戶向農會貸款金額共為1500萬元，扣除伊為
      清償女婿所欠450萬元後，所餘1050萬元均為被上訴人及
      李榮澤自行前往農會提領借用，其中如附表二所示18紙提
      款單金額共915萬元部分，並經被上訴人於原法院93年度
      重訴字第304號事件審理時當庭承認為其所書寫，足徵本
      件借款金額之撥付方式，確實係由被上訴人自行前往農會
      臨櫃提領取用，金額總計為1050萬元。且依農會所提供之
      借貸資料，農會確於授信額度內放款，被上訴人及李榮澤
      並在李榮澤去世前，已將授信額度全部動支完畢，且被上
      訴人及李榮澤並非一次動支全部授信額，而係個別提領，
      期間有以借新還舊方式，在同一授信額度內動支，且上開
      帳戶自辦理增貸後十數年來，並無伊書寫之提款單，伊並
      非不識字，且有子女及其他至親，並不須屢屢由被上訴人
      代寫，被上訴人辯稱係其陪同伊領款並代為書寫，並不可
      採。被上訴人及李榮澤確依前揭借款金額撥付方式，自行
      填載提款單領取提用，被上訴人及李榮澤自應依約連帶清
      償增貸之金額及利息。況李榮澤已死亡，被上訴人為其繼
      承人，依法繼承李榮澤應負擔之債務，而應負全部清償責
      任。
（四）被上訴人夫婦直至李榮澤於89年3月26日死亡前，上訴人
      帳戶向農會借款本金已達1500萬元（即86年1月14日核撥
      1130萬元、88年4月14日核撥50萬元及88年9月1日核撥320
      萬元），其中除伊原始借用之450萬元外，其餘1050萬元
      為被上訴人及李榮澤夫婦所支用增貸。於李榮澤死亡前，
      被上訴人及李榮澤並均依約繳付利息，足證上開金額確係
      被上訴人與李榮澤借用。被上訴人於李榮澤過世後即未再
      繳付，致農會將伊貸款轉列為逾期催收，伊因此於91年3
      月29日重新簽訂授信約定書，新貸借款1500萬元清償前3
      筆借款本息，嗣後更出售第35地號土地清償該筆1500萬元
      借款，取得農會塗銷抵押權同意書，以塗銷最高限額抵押
      權。但伊清償該1500萬元借款本息，並無免除被上訴人債
      務之意，除450萬元部分為伊所應負擔外，其餘1050萬元
      借款本息部分被上訴人仍應清償，被上訴人迄今仍拒不清
      償，伊自得依民法第478條規定及繼承之法律關係請求被
      上訴人返還等情。並聲明：(1)被上訴人應給付上訴人1050
      萬元暨自起訴狀繕本送達之翌日起至清償日止，按年利率
      5%計算之利息。(2)訴訟費用由上訴人負擔。(3)願供擔保，
      請准宣告假執行。
二、被上訴人則以：
（一）被上訴人雖承認附表二所列18筆提款單上金額均為被上訴
      人所填寫，但此不能證明該款項為被上訴人所提領。且附
      表一其餘12張提款單均非被上訴人所填寫，亦無法證明款
      項為被上訴人所提領。況如被上訴人如自農會提款，每筆
      金額高達90萬元，自不能攜帶現金，必然轉帳至被上訴人
      在農會之帳戶，但被上訴人之農會帳戶中，並無任何一筆
      款項存入，可見被上訴人未自農會提款。又上訴人於78年
      7月即調高抵押權權利價值，卻於83年1月才有填寫提款單
      ，事隔4年半時間，與上訴人所稱借予被上訴人及李榮澤
      作為生活之用，顯然不合。另被上訴人所填18張提款單與
      其餘12張非上訴人填寫之提款單上所蓋被上訴人印章相同
      ，足證被上訴人未持有上訴人印章。印章既不在被上訴人
      持有中，則被上訴人縱然填寫提款單，亦無法提款使用。
      況被上訴人之夫李榮澤曾於85年11月向農會貸款250萬元
      ，若被上訴人可以向上訴人借款，李榮澤又何必於同時間
      再以高利向農會貸款﹖
（二）被上訴人於89年10月間曾對上訴人提起清償債務之訴（臺
      灣臺北地方法院89年度訴字第4378號），上訴人旋即提起
      反訴請求被上訴人給付第35地號土地租金2,532,000元，
      及房屋租金833,000元，合計330餘萬元。若被上訴人真有
      積欠上訴人1050萬元之債務，上訴人何以捨大取小，不在
      反訴中提出。而上訴人既主張為被上訴人提款，均在88年
      以前，卻於7年多後如以訴請求，顯與情理不合。且本件
      借款金額高達1000萬元以上，衡情應有借貸契約存在，上
      訴人無法提出借貸契約，又無有關償還時間、借貸利息之
      約定，可見上訴人之主張並非事實。上訴人與被上訴人之
      夫係兄弟關係，此筆款項究係借予被上訴人或被上訴人之
      夫﹖而上訴人既主張款項係借予被上訴人夫婦，則其應向
      被上訴人夫婦請求，而不應單獨向被上訴人請求等語，資
      為抗辯，並聲明：(1)上訴人之訴駁回。(2)訴訟費用由上訴
      人負擔。(3)如有不利判決，願供擔保，請准免予假執行。
三、原審判決被上訴人應給付上訴人525萬元及自96年3月21日起
    至清償日止按年息百分之五計算之利息，並以供擔保為條件
    ，為准、免假執行之宣告，而駁回上訴人其餘之訴。上訴人
    就其敗訴部分聲明不服，提起上訴，其上訴聲明為：(一)原判
    決不利上訴人部分廢棄。(二)上開廢棄部分，被上訴人應再給
    付上訴人525萬元及自96年3月21日起至清償日止按年息百分
    之五計算之利息。(三)上開第二項所命給付，願供擔保，請准
    宣告假執行。(四)第一、二審訴訟費用由被上訴人負擔。被上
    訴人就其敗訴部分，未據聲明不服，此部分已告確定。其答
    辯聲明為：(一)上訴駁回。(二)如受不利判決，請准供擔保宣告
    免予假執行。(三)第二審訴訟費用由上訴人負擔。
四、本件經依民事訴訟法第463條、第270條之1第1項第3款規定
    ，整理兩造不爭執事項並協議兩造簡化爭點為：
（一）兩造不爭執事項：
  １、被上訴人之夫李榮澤從事代書業務，與上訴人為兄弟關係
      ，上訴人父親李李式欽於61年過世前，交由李榮澤辦理將
      其名下坐落台北市○○區○○段3小段第35地號及同段第
      316地號土地過戶予上訴人，辦妥移轉登記後，權狀仍保
      留由李榮澤保管。
  ２、70年3月2日上訴人為女婿黃章銘之債務提供上開35地號土
      地為債權人劉素梅設定本金450萬元之最高限額抵押權，
      事後因黃章銘無法還款，致上開第35地號土地於76年間遭
      法院查封拍賣，經李榮澤尋得第三人同意借款供上訴人清
      償黃章銘債務，上訴人並於撤銷查封後，以系爭第35地號
      土地向農會設定480萬元之最高限額抵押權，並借款450萬
      元清償李榮澤友人之借款。李榮澤於辦理設定最高限額抵
      押權予農會後，並未將所保管之35地號及316地號之土地
      所有權狀及印鑑章返還上訴人。
  ３、76年9月4日被上訴人於上開316地號土地上設定最高限額
      200萬元，存續期限自76年9月1日起至81年9月1日止之最
      高限額抵押權，並已85年11月6日變更抵押權擔保內容為
      權利價值700萬元，期限自76年9月1日起至115年9月1日止
      。嗣臺灣士林地方法院以並無系爭抵押權所擔保之債權存
      在，而以93年度重訴字第304號判決被上訴人應將該抵押
      權登記塗銷。被上訴人並因與李榮澤共同盜用上訴人之所
      有權狀、印鑑章、印鑑證明、戶口名簿，製作虛偽之抵押
      權登記申請書、抵押權設定契約書、委託書等，為抵押權
      設定登記及抵押權內容變更登記，涉犯共同行使偽造私文
      書罪，經臺灣士林地方法院以96年度簡字第73號刑事簡易
      判決判處有期徒刑五月，如易科罰金以銀元三百元即新台
      幣九百元折算一日，緩刑二年確定在案。
  ４、78年間上訴人向農會辦理增額貸款1050萬元，將上開35
      地號土地原設定最高限額抵押權480萬元調高為1800萬元
      ，農會並於增貸額度內撥款。嗣上訴人於91年3月29日共
      清償本金三筆，金額分別為1130萬元、50萬元及320萬元
      合計1500萬元。
  ５、上訴人上開農會貸款帳戶內於81年10月至88年9月13日期
      間，共有如附表一所示提領現金30筆共10,895,000元，其
      中如附表二所示18筆之提款單為被上訴人所填寫。
（二）兩造爭點：
  １、上訴人與被上訴人及李榮澤有無合意以上訴人向農會增貸
      之款項，借予被上訴人及李榮澤？
  ２、附表一所示款項，是否被上訴人及李榮澤提領使用？被上
      訴人及李榮澤？被上訴人及李榮澤共自上訴人帳戶提領借
      用之數額為何？
  ３、除原審判決確定之525萬本息外，上訴人可否依消費借貸
      及繼承之法律關係，請求被上訴人返還其餘525萬元及自
      起訴狀繕本送達翌日起至清償日止按年息百分之五計算之
      利息？
五、茲就上開爭點，析述本院得心證之理由如下：
（一）上訴人與被上訴人及李榮澤有無合意以上訴人向農會增貸
      之款項，借予被上訴人及李榮澤？
  １、上訴人主張其應被上訴人及其夫李榮澤之要求，以系爭第
      35地號土地設定抵押權向農會辦理增貸1050萬元，借款予
      被上訴人及其夫李榮澤，約定由被上訴人夫婦以所持上訴
      人之帳戶印鑑章自行前往農會取款，並由被上訴人夫婦連
      帶負責償還農會貸款本息。在李榮澤過世前，被上訴人及
      其夫李榮澤已將授信額度全部動支完畢，期間並有以借新
      還舊方式動支。農會前後共核撥1,500萬元之貸款進上訴
      人之帳戶，其中除上訴人應負擔清償女婿之借款450萬元
      外，其餘1050萬元均應由被上訴人夫婦負責清償，上訴人
      已於94年2月24日委由律師函催被上訴人償還未獲置理，
      而上訴人因遭農會催繳，已自行清償全部貸款之事實，業
      據其提出區農會存款取款憑條、永然聯合法律事務所律師
      函、農會放款交易明細表、土地他項權利變更契約書、塗
      銷抵押權同意書等件為證（見原審卷第25至42頁、第46
      至47頁、第176至186頁、第165至166頁、第187頁）。又
      上訴人前因辦理第35地號土地抵押貸款事宜，曾將土地所
      有權狀及印鑑證明、印鑑章交予被上訴人之夫李榮澤，之
      後又因李榮澤欲與建商談合建，故未向李榮澤取回。而被
      上訴人因與其夫李榮澤於76年9月1日盜用上訴人之印鑑證
      明、所有權狀、印鑑章，冒用上訴人名義為義務人兼債務
      人，製作虛為之抵押權設定登記申請書、抵押權設定契約
      書等，於上訴人所有第316地號土地應有部分上虛偽設定
      最高限額抵押權予被上訴人，86年11月6日又虛偽製作抵
      押權內容變更登記申請書及他項權利移轉變更契約書，將
      上開最高限額抵押權權利價值變更為700萬元之行為，涉
      犯共同行使偽造私文書罪，經檢察官提起公訴，並經原法
      院刑事庭判處有期徒刑五月，如易科罰金以銀元300元折
      算1日確定在案，有臺灣士林地方法院檢察署94年度偵續
      一字第9號檢察官起訴書、原法院96年度簡字第73號刑事
      簡易判決書在卷足憑（見原審卷第118至122頁）。而農會
      帳戶提款單上上訴人之印文，與上開設定抵押權之土地登
      記申請書、他項權利移轉變更契約書上所蓋用上訴人之印
      文，核相符合，此亦有提款單及上開設定抵押權之土地登
      記申請書、他項權利移轉變更契約書在卷可資比對（見原
      審卷第25至42頁、第221至24頁），且附表二所示18筆提
      款之提款單係被上訴人所填寫，亦為被上訴人所自承（見
      原審卷第81頁），被上訴人與其夫李榮澤既得持上訴人農
      會帳戶之印鑑章虛偽設定抵押權，上訴人農會帳戶之提款
      單復有部分為被上訴人之筆跡，足見被上訴人及其夫李榮
      澤確持有上訴人農會帳戶之印鑑章，並有以之提領款項。
      則上訴人主張其前與被上訴人及其夫李榮澤合意以上訴人
      向農會增貸之款項，借予被上訴人及李榮澤，並由被上訴
      人及李榮澤逕持所保管之上訴人印章自行向農會提領使用
      ，應堪信採。
  ２、被上訴人雖抗辯本件金額高達1000萬元以上，既無書立借
      貸契約，又無約定利息及償還時間，且上訴人於78年7月
      即調高抵押權權利價值，迄83年1月才有填寫提款單提款
      ，與上訴人所稱借予被告作生活之用，顯然不合，應非借
      貸云云。惟查上訴人與被上訴人之夫李榮澤為兄弟關係，
      上訴人尚且將系爭35地號土地及316地號土地所有權狀、
      印鑑章及印鑑證明交付李榮澤保管，足見彼此互信甚深，
      而借款不以簽立書面契約為必要，自不得以未訂立書面契
      約即否認借貸關係之存在。又雙方已約定由被上訴人及李
      榮澤責任清償其等向農會申請撥貸貸款之清償，並負擔貸
      款之利息，已據上訴人陳明在卷，應認雙方關於借款之清
      償及利息，已有約定。另上訴人係於78年7月28日變更提
      高農會抵押權之權利價值，有他項權利變更契約書在卷可
      稽（見原審卷第165、166頁），而依原法院於審理兩造另
      件塗銷抵押權登記事件向台北市士林農會函調之上訴人歸
      戶資料及放款帳冊影本所載，上訴人之帳戶於79年間起即
      陸續有多筆展期增貸、償還、新借之情形，業據本院調取
      原法院93年度重訴字第304號塗銷抵押權登記事件卷宗查
      閱無訛，並有上訴人歸戶資及放款帳冊影本附卷足參（見
      外放證物），而上訴人既與李榮澤及被上訴人約定，由李
      榮澤及被上訴人持上訴人之印鑑章自行前往農會取款作為
      借款使用，則李榮澤及被上訴人自可依其需款之時間及數
      額提領，並無非於一定時間提領之必要。至於上訴人所稱
      李榮澤及被上訴人借款之原因，當係陳述其聽聞李榮澤及
      被上訴人之言，被上訴人及李榮澤向上訴人借款是否真係
      作為周轉及生活之用，對於雙方借款之合意，並無影響。
      況李榮澤及被上訴人於李榮澤生前，確有按期繳付上訴人
      上揭農會貸款利息，為被上訴人所不爭，並有其84年至87
      年間多次自其本人農會帳戶提款用以繳付上訴人農會貸款
      利息之農會取款憑條及放款利息收入傳票多件在卷可憑（
      見原審卷第143至149頁），足見被上訴人及李榮澤與上訴
      人間就借款、利息負擔及清償等確有達成合意，縱未訂定
      書面契約，亦無礙於借貸關係之成立，上訴人主張與被上
      訴人及李榮澤間有借貸關係存在，應屬非虛，被上訴人抗
      辯雙方無書面借款契約，未約定利息及借款期限等，與上
      訴人間無借款之合意，應非可取。
（二）附表一所示款項，是否被上訴人及李榮澤提領使用？被上
      訴人及李榮澤共自上訴人帳戶提領借用之數額為何？
  １、被上訴人雖否認有自上訴人農會撥款帳戶內提領款項，辯
      稱僅因上訴人請其幫忙而填寫附表二所示18筆提款之取款
      憑條，並未提領取走款項云云，惟為上訴人所否認，查上
      訴人農會帳戶之取款憑條無一為上訴人之筆跡，為兩造所
      不爭，而上訴人並非不識字之人，衡情尚無需由被上訴人
      代為書寫取款憑條之必要。而被上訴人曾蓋用上訴人農會
      帳戶之印鑑章，虛偽辦理抵押權設定登記，及變更抵押權
      權利價值，被上訴人及其夫李榮澤確持有上訴人農會帳戶
      之印鑑章，已如前述，上訴人則於89年6月17日始向農會
      申請補發存摺及辦理印鑑章變更，有變更後之存摺在卷可
      稽（見原審卷第225、226頁），則在89年6月17日上訴人
      變更帳戶印鑑章之前，除被上訴人及其夫李榮澤或其等委
      託之人外，其他人應無持印鑑章據以領取帳戶內核撥之款
      項之可能，則縱部分取款憑條非被上訴人本人所書寫領款
      ，亦難認非其夫李榮澤或其等委託之人填載領取。上訴人
      主張附表一所示款項，及上訴人初始借貸之450萬元外，
      農會核撥進上訴人帳戶之其餘款項，均為被上訴人及其夫
      李榮澤提領使用，應堪信取。
  ２、被上訴人雖以上訴人農會帳戶提領之款項每筆高達90萬元
      ，但款項經提領後，並無存入其於農會帳戶，辯稱其未自
      上訴人帳戶內提領款項云云，惟查，依附表一、二所示，
      上訴人農會帳戶內每筆提領金額自2萬元至90萬元不等，
      由被上訴人填實提款單部分之金額亦由8萬元至90萬元不
      等，非每筆均高達90萬元。又上訴人帳戶於85年11月18日
      提領90萬元，其中80萬元於同日存入被上訴人士林農會之
      帳戶，10萬元存入李榮澤於士林農會之帳戶，此由上訴人
      帳戶之取款憑條登載「時間14：55；櫃台編號03H；交易
      序號：B0094」、李榮澤帳戶存款憑條登載「時間14 ：55
      分，櫃台編號03H；交易序號：B0095」、被上訴人帳戶存
      款憑條登載「時間14：56，櫃台編號03H、交易序號：
      B0096」，即得證明，此有上開提、存款憑條在卷足憑（
      見原審卷第137至139頁）；另上訴人帳戶85年11月19 日
      領取90萬元之取款憑條登載「時間10：54，櫃台06M，交
      易序號A0045」，被上訴人同時存款10萬元之存款憑條則
      登載「時間10：55，櫃台06M，交易序號：A0046」，足見
      當日自上訴人帳戶領出之90萬元中，亦有10萬元存入被上
      訴人之帳戶，此亦有上開取、存款憑條在卷可按（見原審
      卷第140、141頁），被上訴人辯稱其未領取上訴人農會帳
      戶內之存款，委無足取。
  ３、被上訴人雖又抗辯其於89年間對上訴人提臺灣臺北地方法
      院89年訴字第4378號清償債務訴訟時，上訴人所提反訴僅
      請求被上訴人給付第35地號土地租金合計330餘萬元，並
      未主張對被上訴人有1050萬元之借款債權，可見其並無積
      欠上訴人1050萬元之債務云云，惟查，行使權利主張債權
      為債權人之權利，是否行使及何時行使債權人有完全之決
      定權，尚難以債權人未於特定時間場合主張，即認其債權
      不存在。況被上訴人所提臺灣臺北地方法院89年訴字第
      4378號清償債務訴訟，係主張上訴人積欠其1,309,028元
      ，有該訴訟第二審本院93年度上字第893號判決書在卷可
      稽（見外放證物），上訴人對於被上訴人既另有330餘萬
      元之債權可資主張，且該債權已大於上訴人主張之債權，
      上訴人自無於該訴訟中同時主張本件債權之必要，被上訴
      人以此抗辯無積欠上訴人借款債務，並無足取。
  ４、又被上訴人抗辯其夫李榮澤曾於85年11月向農會貸款250
      萬元，如被上訴人及其夫李榮澤可向上訴人借款，李榮澤
      何必於同時間再以高利向農會貸款云云，惟查，李榮澤需
      用錢時，究是於上訴人之增貸額度內請求區農會撥款，或
      自行另向農會或其他金融機構貸款，為其可自行評估斟酌
      之理財行為，且不問是請區農會於上訴人增貸額度內撥款
      ，或自己另行貸款，均須負擔利息及負清償之責。且若上
      訴人之增貸額度已動用完畢，或其餘額不足李榮澤所需，
      其即需另行貸款，尚不得以李榮澤另有貸款，即認其未向
      上訴人借款，被上訴人此辯亦無足取。而查於上訴人清償
      前，農會撥貸予上訴人之帳戶而未清償之貸款本金共為
      1500萬元，有上訴人帳戶放款交易明細在卷足憑（見原審
      卷第176至186頁），而其中除450萬元係上訴人借貸用以
      清償李榮澤友人借支供清償上訴人女婿黃章銘向訴外人劉
      素梅之借款外，其餘均為李榮澤及被上訴人提領動用，已
      如前述。又上訴人因被上訴人於李榮澤死亡後即未依約繳
      納貸款利息，遭農會催討，而於91年3月29日清償全部貸
      款債務，共計清償本金1500萬元，及利息、違約金，此觀
      上開上訴人帳戶放款交易明細即明，並有士林區農會出具
      之抵押權塗銷同意書在卷足憑（見原審卷第187頁），則
      上訴人主張扣除上訴人應負擔之450萬元後，被上訴人及
      李榮澤共自其帳戶內提領借用1050萬元，應為可取。
（三）除原審判決確定之525萬元本息外，上訴人可否依消費借
      貸及繼承之法律關係，請求被上訴人返還其餘525萬元及
      自起訴狀繕本送達翌日起至清償日止按年息百分之五計算
      之利息？
      按借用人應於約定期限內，返還與借用物種類、品質、數
      量相同之物，未定返還期限者，借用人得隨時返還，貸與
      人亦得定一個月以上之相當期限，催告返還。又數人負同
      一債務或有同一債權，而其給付可分者，除法律另有規定
      或契約另有訂定外，應各平均分擔或分受之；其給付本不
      可分而變為可分者亦同。數人負同一債務，明示對於債權
      人各負全部給付之責任者，為連帶債務。無前項之明示時
      ，連帶債務之成立，以法律有規定者為限。又繼承人自繼
      承開始時，除本法另有規定外，承受被繼承人財產上之一
      切權利、義務。民法第478條、第271條、第272條、第
      1148條第1項前段分別定有明文。本件上訴人與李榮澤及
      被上訴人夫婦約定自農會貸款借予被上訴人及李榮澤使用
      ，因李榮澤死亡後上訴人即未繳付貸款利息，上訴人因受
      農會催繳，乃於91年3月29日全部清償，而，91年3月29日
      上訴人向農會為清償前，農會已撥款未清償之貸款本金共
      1500萬元，除其中450萬元應由上訴人負擔外，其餘1050
      萬元為李榮澤被上訴人借支使用，被上訴人及其夫李榮澤
      共向上訴人借款1050萬元，已如前述。上訴人主張被上訴
      人與李榮澤就前開借款應負連帶清償責任，惟未舉證借貸
      雙方有此約定，既為被上訴人所否認，自非可取，依上開
      民法第271條規定，被上訴人與李榮澤應平均分擔對上訴
      人借款之清償責任。惟被上訴人與李榮澤原為夫妻關係，
      李榮澤已於89年3月26日死亡，被上訴人為其繼承人，為
      兩造所不爭，則被上訴人於李榮澤死亡後，即當然繼承李
      榮澤財產上之一切權利義務，準此，被上訴人仍應就上開
      債務，負全部清償責任。則上訴人主張除原審判決確定之
      525萬元本息外，上訴人仍得依消費借貸及繼承之法律關
      係，請求被上訴人返還其餘525萬元及自起訴狀繕本送達
      翌日起至清償日止按年息百分之五計算之利息，即非無據
      。
六、綜上所述，上訴人主張被上訴人與其夫李榮澤向其借款1050
    萬元，李榮澤已死亡，被上訴人應付全部清償責任，堪信為
    真實，被上訴人所辯為不足採。從而，上訴人本於消費借貸
    及繼承之法律關係，請求被上訴人給付1050萬元及自起訴狀
    繕本送達翌日，即96年3月21日起至清償日止按年息百分之
    五計算之利息，為有理由，應予准許。乃原審僅命被上訴人
    給付525萬元及其利息，而駁回上訴人其餘之訴，自有未洽
    。上訴意旨就此部分指摘原判決不當，求予廢棄改判，為有
    理由。爰由本院將原判決此部分予以廢棄，改判如主文第二
    項所示。又，上訴人兩造均陳明願供擔保，聲請宣告假執行
    及免為假執行，均核無不合，爰分別酌定相當之擔保金額宣
    告之。
七、本件事證已臻明確，兩造其餘之攻擊防禦方法及所提證據，
    經審酌後認均無礙判決之結果，爰不予一一論述。
八、據上論結，本件上訴為有理由，依民事訴訟法第450條、第
    78條、第463條、第390條第2項、第392條第2項，判決如主
    文。
中    華    民    國    98    年    4     月    7     日
                    民事第三庭
                        審判長法  官  林敬修
                              法  官  吳青蓉
                              法  官  張靜女
正本係照原本作成。
如不服本判決，應於收受送達後20日內向本院提出上訴書狀，其
未表明上訴理由者，應於提出上訴後20日內向本院補提理由書狀
（均須按他造當事人之人數附繕本）上訴時應提出委任律師或具
有律師資格之人之委任狀；委任有律師資格者，另應附具律師資
格證書及釋明委任人與受任人有民事訴訟法第466條之1第1項但
書或第2項（詳附註）所定關係之釋明文書影本。
中    華    民    國    98    年    4     月    8     日
                              書記官  廖麗蓮
附註：
民事訴訟法第466條之1（第1項、第2項）：
對於第二審判決上訴，上訴人應委任律師為訴訟代理人。但上訴
人或其他法定代理人具有律師資格者，不在此限。
上訴人之配偶、三親等內之血親、二親等內之姻親，或上訴人為
法人、中央或地方機關時，其所屬專任人員具有律師資格並經法
院認為適當者，亦得為第三審訴訟代理人。


司法院資訊處製作；財團法人民間司法改革基金會備份。
